臺灣桃園地方法院民事裁定
111年度監宣字第385號
聲  請  人  孫素菁  


代  理  人)  林珪嬪律師
關  係  人  桃園市政府

法定代理人  鄭文燦  
關  係  人  財團法人臺灣省私立八德殘障教養院

法定代理人  呂新民    址同上 
上列聲請人聲請監護宣告事件，本院裁定如下：
    主    文
宣告孫素菁（女，民國00年00月00日生，身分證統一編號：Z000
000000號）為受監護宣告之人。
選定桃園市政府為受監護宣告之人孫素菁之監護人。
指定財團法人臺灣省私立八德殘障教養院為會同開具財產清冊之
人。
聲請費用由受監護宣告之人孫素菁負擔。
    理    由
一、按「對於因精神障礙或其他心智缺陷，致不能為意思表示或
    受意思表示，或不能辨識其意思表示之效果者，法院得因本
    人、配偶、四親等內之親屬、最近一年有同居事實之其他親
    屬、檢察官、主管機關或社會福利機構之聲請，為監護之宣
    告」、「受監護宣告之人應置監護人」、「法院為監護之宣
    告時，應依職權就配偶、四親等內之親屬、最近一年有同居
    事實之其他親屬、主管機關、社會福利機構或其他適當之人
    選定一人或數人為監護人，並同時指定會同開具財產清冊之
    人。法院為前項選定及指定前，得命主管機關或社會福利機
    構進行訪視，提出調查報告及建議。監護之聲請人或利害關
    係人亦得提出相關資料或證據，供法院斟酌」、「法院選定
    監護人時，應依受監護宣告之人之最佳利益，優先考量受監
    護宣告之人之意見，審酌一切情狀，並注意下列事項：一、
    受監護宣告之人之身心狀態與生活及財產狀況。二、受監護
    宣告之人與其配偶、子女或其他共同生活之人間之情感狀況
    。三、監護人之職業、經歷、意見及其與受監護宣告之人之
    利害關係。四、法人為監護人時，其事業之種類與內容，法
    人及其代表人與受監護宣告之人之利害關係」，民法第14條
    第1項、第1110條、第1111條、第1111條之1分別有明文。
二、聲請意旨略以：聲請人因智能障礙，領有中度身心障礙之身
    心障礙證明，於民國90年6月11日起安置於關係人財團法人
    臺灣省私立八德殘障教養院（下稱八德教養院）迄今，因聲
    請人常有簽署文件或申辦醫療、福利、身分證等需求，需有
    監護人協助進行，為此，爰依民法第14條第1項規定，聲請
    准予對聲請人為監護宣告。又聲請人之女兒已出養，兒子亦
    為身心障礙者，現同安置於關係人八德教養院，無親屬可提
    供協助，故聲請指定由桃園市政府擔任監護人，桃園市政府
    社會局為會同開具財產清冊之人，或由本院指定其他適宜之
    人選任之等語。
三、經查，聲請人主張之上揭事實，業據提出聲請人之戶籍謄本
    、中華民國身心障礙證明、八德教養院服務對象在院證明書
    、桃園市中壢區低收入戶證明書等件為證，並經本院調閱聲
    請人之親屬戶籍謄本附卷供參。又經本院前往長庚醫療財團
    法人林口長庚紀念醫院（下稱長庚醫院）勘驗聲請人之精神
    狀況，於鑑定人沈信衡醫師面前點呼並詢問聲請人年籍資料
    ，聲請人可回答出生之日期，但無法回答哪一年出生，亦不
    知道身分證字號，詢問聲請人之配偶姓名，聲請人有說3字
    ，但無法辨識其意，經請其再說一次，則回稱不知道，對於
    詢問「有新臺幣（下同）1,000元，衣服1套350元，買2套，
    找零為何？」、「今日到醫院之目的為何？」，均表示不知
    道，過程中有問有答，聲請人代理人表示因無人處理聲請人
    事務，且欲保障聲請人財產，故為本件聲請等語（見本院卷
    第51頁及其背面）。而鑑定人所屬鑑定機關長庚醫院提出鑑
    定報告記載略以：「生活狀況及現在身心狀態（含檢查結果
    ）：身體與精神狀態：意識：清醒。定向感：部分缺損。外
    觀：尚整潔。態度：配合。情緒：穩定。行為：無異常行為
    。言語：可溝通，回應簡短。思考：貧乏。覺知：無覺知異
    常。檢驗或檢查結果：無。日常生活狀況：㈠日常生活自理
    情形：尚可自理，但須他人協助監督。㈡經濟活動能力：認
    得鈔票、硬幣（除50元硬幣），但生活所需完全由教養院工
    作人員購買，故未有任何獨立經濟活動機會。算數能力缺損
    （1000＋500＋100＋100＝700）。㈢社會性活動力：社交生活侷
    限，僅與教養院工作人員、同儕相處。㈣交通事務能力：無
    自主交通事務機會。㈤健康照護能力：目前無醫療需求。㈥其
    他：無。鑑定結果：㈠精神障礙或其他心智缺陷之有無：有
    精神障礙或其他心智缺陷：中度智能障礙。㈡障礙程度－為意
    思表示或辨識其意思表示效果之能力：完全不能。㈢預後及
    回復之可能性：目前評估個案回復之可能性低。結論：個案
    之精神科臨床診斷為『中度智能障礙』。目前認知功能有明顯
    障礙，致不能為意思表示或受意思表示，或不能辨識其意思
    表示之效果。推測其回復之可能性低」等語，有長庚醫院於
    111年11月25日以長庚院林字第1110550548號函所附之精神
    鑑定報告書在卷可稽（見本院卷第100頁背面）。審酌聲請
    人因智能障礙，已致不能為意思表示或受意思表示或不能辨
    識其意思表示之效果，是聲請人向本院聲請對其為監護宣告
    ，核無不合，應予准許。
四、次查，就本件適宜由何人擔任監護人及會同開具財產清冊之
    冊之人部分：
    ㈠經本院囑請桃園市社會工作師公會對聲請人進行訪視，該
      公會於111年6月15日以桃林字第111422號函檢附監護（輔
      助）宣告調查訪視報告記載略以：「
    1.需求評估：⑴視訊訪視，相對人具口語表達能力，可正確
      回答其姓名和年齡，但錯答其出生年月日，且不知其身分
      證字號和安置機構名稱，對於相對人實際就醫狀況和親屬
      探視頻率則答非所問和與事實不符，第一時間雖錯答其子
      女數、現住地，但事後經釐清與引導，相對人可正確回應
      ，評估相對人受障礙影響，其就醫、日常生活事務和起居
      作息等，均需他人輔助處理或協助安排。⑵為能良善管理
      相對人財務和保障其醫療權利，而提出本案之聲請。
    2.建議：本案之聲請人孫素菁女士為相對人本人，關係人桃
      園市政府和桃園市政府社會局均為相對人戶籍地和居住地
      之主管機關。相對人現安置於財團法人台灣省私立八德殘
      障教養院，由相對人自行簽署委託安置契約書，安置機構
      提供相對人所需之照顧協助以及保管相對人之財產。相對
      人疑無法理解監護人之概念，訪員詢問相對人若有需要幫
      助時，會找誰協助？第一時間，相對人答『老師（安置機
      構工作人員）』，之後訪員詢問是否可以找『桃園市政府、
      相對人哥哥或相對人配偶之哥哥嫂嫂？』，相對人答『都可
      以』。安置機構李社工則認為由相對人戶籍地和居住地之
      主管機關即桃園市政府擔任相對人之監護人最為適切。綜
      合評估相對人的受照顧狀況和安置機構李社工之陳述未見
      明顯不適當之處，惟仍請鈞院以相對人最佳利益為考量參
      酌相關事證後予以綜合裁量之」等語，有該調查訪視報告
      附卷供參（見本院卷第43頁）。
    ㈡因聲請人原係聲請由桃園市政府及桃園市政府社會局分別
      擔任監護人及會同開具財產清冊之人，經本院分別函詢桃
      園市政府及桃園市政府社會局意見，桃園市政府以111年5
      月26日府社工字第1110141322號函覆稱「經查聲請人孫素
      菁戶籍居本市中壢區，從聲請狀及證物資料所示，聲請人
      之女出養，子同為身心障礙者，其餘四親等資源並未敘明
      ，本府仍建議應先行調查四親等親屬資源之擔任意願及適
      切性，並請貴庭依據民法第1114及1115條互負扶養義務之
      親屬及順序規定裁定監護人選。倘經貴庭調查確實無適當
      親屬擔任監護人，為維護相對人最佳利益，本府同意擔任
      監護人」，桃園市政府社會局則以111年5月26日桃社工字
      第1110048191號函覆稱「經查聲請人孫素菁戶籍居本市中
      壢區，從聲請狀及證物資料所示，聲請人居住本市八德殘
      障教養院，對聲請人生活事務相當熟稔，請貴庭調查安置
      機構擔任意願。倘經貴庭調查確實無適當人員擔任會同開
      具財產清冊之人，為維護相對人最佳利益，本局同意擔任
      會同開具財產清冊之人」（見本院卷第30至31頁）。本院
      進一步函詢關係人八德教養院之意見，關係人八德教養院
      111年6月28日具狀表示「本院願意擔任本件孫素菁監護宣
      告事件之會同開具財產清冊之人」（見本院卷第44頁）。
      又依戶籍資料顯示，聲請人之父母、配偶均已死亡，所育
      3子女中，1女死亡，1女出養，唯一之子依聲請人檢附之
      衛生福利部桃園療養院診斷證明書所載為中度智能不足（
      見本院卷第59頁），難認為適當之監護人或會同開具財產
      清冊之人人選。又經本院函詢聲請人尚存手足對本件之意
      見，迄均無任何回應（見本院卷第29、33至39頁），難認
      有擔任監護人或會同開具財產清冊之人之意願，且依關係
      人八德教養院檢送之訪客資訊顯示，僅聲請人之大伯偶會
      探視聲請人，聲請人之姪女偶會為辦理低收入戶補助等事
      宜而至關係人八德教養院索取資料。
    ㈣綜合上情，本院審酌聲請人之父母、配偶均已死亡，現存
      唯一子女為中度智能不足，現查得之尚存手足，經本院函
      詢意見，均無回應，顯對聲請人之事務處理並不積極，僅
      聲請人之大伯及姪女偶會探視或處理聲請人事宜，關心程
      度有限，均難認為適任之監護人或會同開具財產清冊之人
      。而關係人桃園市政府既係聲請人戶籍所在地之地方政府
      ，主管其所轄各項社會福利業務，擁有一定之人力、財力
      等資源，且實際提供聲請人社會補助，故如由關係人桃園
      市政府擔任聲請人之監護人，對聲請人應會有最妥善之照
      顧，較符合聲請人之最佳利益，爰依前揭規定選定關係人
      桃園市政府為聲請人之監護人。至於會同開具財產清冊之
      人部分，本院考量關係人八德教養院為聲請人目前照護安
      排及其他事務處理之機構，對聲請人隨身一切財產等情應
      有相當明瞭及掌握，且無不適任之原因，復表示願意擔任
      會同開具財產清冊之人之同意書，由其會同開具財產清冊
      ，衡情當可善盡監督聲請人財產狀況之責，並得保障聲請
      人之財產受到妥適處理，是由關係人八德教養院擔任會同
      開具財產清冊之人應屬適當，爰依前揭規定，指定關係人
      八德教養院為本件會同開具財產清冊之人。
五、又依民法第1113條準用同法第1099條、第1099條之1規定，
    監護開始時，監護人對於受監護人之財產，應會同關係人八
    德教養院於2個月內開具財產清冊，並陳報法院；於財產清
    冊開具完成並陳報法院前，監護人對於受監護人之財產，僅
    得為管理上必要之行為，附此敘明。
六、依家事事件法第168條第1項、第164條第2項，裁定如主文。
中　　華　　民　　國　　111 　年　　11　　月　　26　　日
                    家事法庭    法　官　羅詩蘋
上列正本證明與原本無異。
如對本裁定抗告須於裁定送達後10日內向本院提出抗告狀，並繳
納抗告裁判費新臺幣1,000元。
中　　華　　民　　國　　111 　年　　11　　月　　28  　日
                                書記官　古罄瑄